【裁判字號】    91,訴,971
【裁判日期】    920430
【裁判案由】    地價稅
【裁判全文】
臺北高等行政法院判決                              九十一年度訴字第九七一號
                              .
    原      告  家豐建設股份有限公司
    代  表  人  甲○○董事長.
    被      告  臺北市稅捐稽徵處
    代  表  人  乙○○處長）.
    訴訟代理人  丙○○
右當事人間因地價稅事件，原告不服臺北市政府中華民國九十一年一月十日府訴字第
○九○○六七六一七○一號訴願決定，提起行政訴訟。本院判決如左：
    主  文
原告之訴駁回。
訴訟費用由原告負擔。
    事  實
甲、事實概要：
    緣原告所有坐落臺北市○○區○○段四小段八七九及八八○地號等二筆土地（下
    稱系爭二筆土地），經被告所屬士林分處按一般土地稅率核課其民國（下同）八
    十九年地價稅計新臺幣（下同）二七三、一四一元。原告不服，申經復查結果未
    獲變更，提起訴願亦遭駁回，遂向本院提起本件行政訴訟。
乙、兩造聲明：
  一、原告聲明：訴願決定、復查決定及原處分均撤銷。
  二、被告聲明：駁回原告之訴。
丙、兩造之爭點：
    系爭二筆土地是否依法不能建築仍作農業使用，而應依土地稅法第二十二條第一
    項但書第二款、第四款規定課徵田賦？
原告主張：
一、被告所屬士林分處以系爭二筆土地，經都市計劃劃定為「第二種住宅區」即認定
    依法可建築用地，並於八十五年改課地價稅，卻不理會該土地現狀是否可建築？
    公共設施是否完竣？是否繼續作農業使用？率予改課，而無視土地稅法第二十二
    條第一項第四款之規定，應繼續徵收田賦。被告屬士林分處逕以土地稅法第二十
    二條第二款、第三款核課地價稅，令原告不服。
二、土地稅法第二十二條第一項第四款規定：依法不能建築，仍作農業使用者，應徵
    收田賦，且無是否為自耕農身分之限制。然被告自八十五年起迄今以運用不合本
    案條項之第二款、第三款以原告未具自耕農身份否准原告多次陳情。實有引用法
    令錯誤。
三、依臺北市政府都市發展局（下稱都發局）九十年十二月四日北市都二字第九○二
    二九二四三○○號函說明二：「首揭土地位於住二山限區範圍內，迄今尚屬公共
    設施未完竣地區，足證系爭課稅土地尚屬公共設施未完竣，且位於山坡地山限區
    範圍內，土地未達二萬平方公尺。究應如何開發？如何建築？」是系爭二筆土地
    目前尚為公共設施未完竣地區。
四、依臺北市政府工務局建築管理處九十年十一月十二日北市工建照字第九○六九九
    一一三○○號函說明二：「首揭土地面積未達二萬平方公尺，非經畸零地調處程
    序依法不能申請單獨建築。」經查系爭二筆土地四週大都為國有土地，且迄無改
    建、興建之計劃，原告所有之土地形同廢地，究如何建築？
五、依被告九十年十一月二十八日會勘記錄，農業主管機關臺北市政府建設局表示系
    爭二筆土地自始即是作農業使用，請稅捐單位依往年仍課田賦，既農業主管機關
    已表示應課徵田賦，稅捐機關尚有何顧忌？
六、被告九十年十二月十九日北市稽財甲字第九○六六六四八五○○號函說明四，系
    爭地號土地僅一四七三．八○平方公尺，占其坐落山坡地範圍之小部分，需與鄰
    地整體開發，不可單獨申請建築，且未面臨建築線，而該地週邊大都為國有地，
    無法開發使用屬實，形同「不能建築」，報請臺北市政府准依土地稅法第二十二
    條第四款規定課徵田賦，顯見被告亦認為改課有誤。
七、綜上論結，系爭二筆土地目前尚屬公共設施未完竣地區，且不能申請單獨建築，
    且時自始即是作農業使用，合於土地稅法第二十二條第一項第四款課徵田賦之規
    定。
被告主張：
一、土地稅法第十四條規定：「已規定地價之土地，除依第二十二條規定課徵田賦者
    外，應課徵地價稅。」同法第二十二條第一項第二款、第四款及第二項規定：「
    非都市土地依法編定之農業用地或未規定地價者，徵收田賦。但都市土地合於左
    列規定者亦同：二、公共設施尚未完竣前，仍作農業用地使用者。四、依法不能
    建築，仍作農業用地使用者。」、「前項第二款及第三款，以自耕農地及依耕地
    三七五減租條例出租之耕地為限。」財政部九十年八月二十四日台財稅字第○九
    ○○四五五○四○號函釋規定：「土地稅法第二十二條（平均地權條例第二十二
    條）第二項所稱「自耕農地」之認定，應以土地所有權人為自然人，並由其切結
    自行耕作即可，不再以土地所有權人具備農民身分為要件。」
二、查系爭二筆土地係屬土地稅法第二十二條第一項第二款之「公共設施未完竣」地
    區，且實地勘查結果亦作農業使用，惟依土地稅法第二十二條第二項及財政部九
    十年八月二十四日台財稅第○九○○四五五○四○號函釋規定，應以土地所有權
    人為自然人，且切結自行耕作，始得依上開規定，徵收田賦。而原告為公司組織
    之法人，並不具備自然人身分，核與課徵田賦之要件不符。
三、又本案經臺北市政府財政局報請財政部刪除前揭法條第二項之規定，並建議在修
    法前對於符合同法第一項第二款規定者，得不限自耕農地及耕地三七五減租條例
    出租之耕地，均可課徵田賦。惟詢經財政部九十一年四月三十日台財稅字第○九
    一○四五二五四○號函復以：「．．．留供修法參考，於相關法令條正前，仍請
    依現行有效法令規定辦理」，故本案仍應依現行有效法令按一般土地稅率課徵地
    價稅。
四、原告復主張其所有系爭土地為依法不能建築，且仍作農業用地使用之土地，依法
    應徵收田賦乙節，經詢據臺北市政府都市發展局於八十六年四月十四日以北市都
    二字第八六二○五七七九○○號函復：「．．．二、首揭土地都市計劃經查係屬
    『第二種住宅區』，依法屬於可建築用地．．．」；又詢據臺北市政府工務局建
    築管理處八十六年七月二十九日北市工建照字第八六六六五八五九○○號書函復
    知原告略以：「．．．三、惟如申請基地所在之街廓面積未達二萬平方公尺，則
    可以該整個街廓．．．提出申請．．．承詢基地旁仍有未建築土地，故需依上述
    程序辦理，始得申請建築。」並無否定系爭土地係可建築使用之事實，與前揭土
    地稅法第二十二條第一項第四款規定依法不能建築，仍作農業用地使用者，徵收
    田賦之要件顯不該當，原告之主張，應不足採憑。從而，本件原核定稅額，揆諸
    首揭法條及財政部函釋規定並無不合，訴願決定遞予維持，亦無不合，敬請續予
    維持。
    理  由
一、按「地價稅或田賦之納稅義務人如左：一、土地所有權人。」、「已規定地價之
    土地，除依第二十二條規定課徵田賦者外，應課徵地價稅。」、「地價稅基本稅
    率為千分之十。」、「非都市土地依法編定之農業用地或未規定地價者，徵收田
    賦。但都市土地合於左列規定者亦同：．．．二、公共設施尚未完竣前，仍作農
    業用地使用者。．．．四、依法不能建築，仍作農業用地使用者。」、「前項第
    二款及第三款，以自耕農地及依耕地三七五減租條例出租之耕地為限。」土地稅
    法第三條第一項第一款、第十四條、第十六條第一項前段、第二十二條第一項第
    二款、第四款及第二項分別定有明文。又財政部六十五年十月三十日臺財稅字第
    三七二七八號函釋略謂：「本案納稅義務人○○○所有土地，因未臨建築線，無
    法單獨興建住宅，惟仍可與鄰近土地合併使用，並無限制其不能使用之事實，自
    仍應課徵地價稅。」等語，八十七年十月七日台財稅第八七一九六八二六八號函
    釋略謂：「說明：二、本案前經內政部八十六年十月二十七日台內地字第八六一
    ○一○四號函復，略以：『查平均地權條例第二十二條第一項第二款及第二項規
    定，都市土地公共設施尚未完竣前，仍作農業用地使用者，課徵田賦，但以自耕
    農地及依耕地三七五減租條例出租之耕地為限。．．．至首揭條款規定所稱之【
    自耕農地】，其所有權人是否必須具備農民身分疑義乙節，前經本部八十五年七
    月十七日邀集行政院農業員會、財政部、省市政府等機關會商獲致結論以：【有
    關土地稅法第二十二條第二項規定所稱之自耕農地，其所有權人應具備農民身分
    ，．．．。】．．．衡諸本部上開函釋意旨，縱本案土地經認屬公共設施尚未完
    竣地區，仍與課徵田賦之要件不符』，並經本部八十六年十二月十六日台財稅第
    八六一九二五三一五號函復貴廳在案。．．．本案系爭土地既登記為○○宮所有
    ，核與前揭內政部函示會商結論，有關土地稅法第二十二條第二項規定所稱之自
    耕農地，其所有權人應具備農民身分之要件不合，尚難准照該條規定課徵田賦。
    」等語，經核與土地稅法規定並無牴觸，自得予以適用。
二、本件原告所有系爭二筆土地經被告所屬士林分處按一般土地稅率核課其八十九年
    地價稅計二七三、一四一元，經核並無不合。原告不服，主張系爭二筆土地依臺
    北市政府都市發展局九十年十二月四日北市都二字第九○二二九二四三○○號函
    ，目前尚為公共設施未完竣地區；另依臺北市政府工務局建築管理處九十年十一
    月十二日北市工建照字第九○六九九一一三○○號函，依法不能申請單獨建築；
    且依被告九十年十一月二十八日會勘記錄，農業主管機關臺北市政府建設局表示
    系爭二筆土地自始即是作農業使用，請稅捐單位依往年仍課田賦；而被告九十年
    十二月十九日北市稽財甲字第九○六六六四八五○○號函亦謂系爭地號土地僅一
    四七三．八○平方公尺，占其坐落山坡地範圍之小部分，需與鄰地整體開發，不
    可單獨申請建築，且未面臨建築線，而該地週邊大都為國有地，無法開發使用屬
    實，形同「不能建築」，報請臺北市政府准依土地稅法第二十二條第四款規定課
    徵田賦，是系爭二筆土地合於土地稅法第二十二條第一項第四款課徵田賦之規定
    等語。是本件所需審究者乃系爭二筆土地是否依法不能建築仍作農業使用，而應
    依土地稅法第二十二條第一項但書第二款、第四款規定課徵田賦？
三、經查：
（一）系爭二筆土地依都市計畫屬於第二種住宅區，為兩造所不爭執，並有臺北市政
      府都市發展局八十六年四月十四日北市都二字第八六二○五七七九○○號函復
      可稽，堪信為實。而觀諸上開臺北市政府都市發展局函復內容略以：「．．．
      首揭土地都市計畫經查係屬『第二種住宅區』，依法屬於可建築用地，惟該等
      土地都市計畫案圖說內載明規定並繪示適用『臺北市住宅區山坡地開發建築要
      點』規定範圍內，故申請建築時仍須依該要點辦理。．．．」等語，又原告所
      引臺北市政府都市發展局九十年十二月四日北市都二字第九○二二九二四三○
      ○號函略謂：「．．．三、另依本府法規會前九十年十月十一日北市法二字第
      九○二○七五○六○○號函之解釋，前開規定似屬平均地權條例第二十二條所
      稱之『依法限制建築』，．．．」等語、臺北市政府工務局建築管理處九十年
      十一月十二日北市工建照字第九○六九九一一三○○號函略謂：「．．．首揭
      土地面積未達二萬平方公尺，非經畸零地調處程序，不得申請單獨建築．．．
      」等語，有上開二函示影本在卷可參，是依上開各函內容觀之，系爭二筆土地
      僅係因面積不足，不能單獨申請建築之「依法限制建築」之土地，原告如能取
      得足夠面積之相鄰土地，合併申請，仍可建築，而非屬「依法不能建築」之土
      地，足堪認定。原告主張系爭二筆土地屬於「不能建築」，尚無足採。
（二）至被告九十年十二月十九日北市稽財甲字第九○六六六四八五○○號函說明三
      略謂：「系爭土地迄今尚屬依法限制建築及公共設施未完竣地區，且經本處士
      林分處於九十年十一月二十八日會同臺北市政府建設局實地勘查尚符農業使用
      ，惟因該等土地係家豐建設股份有限公司所有，不符土地稅法第二十二條第二
      項之規定，依法仍應依一般用地稅率課徵地價稅。」等語，固與同函說明四略
      謂：「形同『不能建築』，因案情特殊，建請依土地稅法第二十二條第一項第
      四款規定課徵田賦」等語前後矛盾，惟查被告所屬士林分處九十一年十一月二
      十八日會勘記錄表係作成於本（八十九）年期土地稅核課之後，且屬建議事項
      ，既與法律之規定不同，均難據為有利於原告之認定。從而系爭土地既無依法
      不能建築之情形，無論其是否仍供農業用地使用，均與土地稅法第二十二條第
      一項但書第四款所定要件不符，原告所稱系爭土地現仍作農業使用云云，即無
      庸審酌。
（三）又系爭土地依原告所提卷附台北市政府都市發展局八十九年八月二十五日北市
      都五字第八九二一九七七五○○號函影本記載：「．．．二、經查首揭地號土
      地位於『住二』山限區範圍，內迄今尚屬公共設施未完竣地區，．．．」等語
      ，按都市土地公共設施尚未完竣前，仍作農業用地使用者，徵收田賦，固為土
      地稅法第二十二條第一項但書第二款所明定，惟依同條第二項所定，其係以自
      耕農地及依耕地三七五減租條例出租之耕地為限。原告為土地之所有人，且為
      股份有限公司之組織其營業主要為建設公司，自非土地法第二十二條第二項所
      指之自耕農所耕作之農地或依三七五減租條例所出租之耕地，尚無適用該規定
      徵收田賦之餘地。
四、綜上所述，系爭土地並無土地稅法第二十二條第一項但書第二款、第四款徵收田
    賦規定之適用，原告主張均無可採。從而原處分及訴願決定均無違誤，原告仍執
    前詞聲請撤銷，為無理由，應予駁回。
據上論結，本件原告之訴為無理由，爰依行政訴訟法第九十八條第三項前段，判決如
主文。
中      華      民      國    九十二    年      四      月     三十     日
                     臺 北 高 等 行 政 法 院   第 五 庭
                                             審判長法官   張瓊文
                                                   法官   劉介中
                                                   法官   黃清光
右為正本係照原本作成。
如不服本判決，應於送達後二十日內，向本院提出上訴狀並表明上訴理由，如於本判
決宣示後送達前提起上訴者，應於判決送達後二十日內補提上訴理由書（須按他造人
數附繕本）。
中      華      民      國    九十二    年      四      月     三十     日
                                                 書記官   楊子鋒


司法院資訊處製作；財團法人民間司法改革基金會備份。
